【裁判字號】    97,易,669
【裁判日期】    980311
【裁判案由】    詐欺
【裁判全文】
臺灣桃園地方法院刑事判決               97年度易字第669號
公  訴  人  臺灣桃園地方法院檢察署檢察官
被      告  庚○○
上列被告因詐欺案件，經檢察官提起公訴（96年度偵字第24354
、28348、29827號、97年度偵字第1792號），本院判決如下：
    主  文
庚○○無罪。
    理  由
一、公訴意旨略以：被告庚○○明知提供金融機構帳戶存摺、金
    融卡及密碼予他人使用，足以用為他人提取詐欺取財犯罪所
    得之工具，基於幫助詐欺取財之犯意，於某不詳時間、地點
    ，將其申辦之寶華商業銀行中壢分行（下稱寶華銀行中壢分
    行）帳號000000000000號帳戶、中國信託商業銀行股份有限
    公司中原簡易分行（下稱中國信託銀行中原分行）帳號0000
    00000000號帳戶及合作金庫商業銀行中原分行（下稱合作金
    庫中原分行）帳號0000000000000 號帳戶之存摺、金融卡及
    密碼，交付予某真實姓名不詳之詐騙集團成員，嗣該成員所
    屬詐騙集團份子，先後於民國96年9 月17日晚上6 時8 分許
    、晚上8 時許、晚上8 時許及同年9 月27日晚上10時20分許
    ，分別撥打電話予戊○○、己○○、乙○○及丁○○，佯稱
    其網路購物轉帳設定方式設定錯誤，須至自動櫃員機操作更
    正，使戊○○、己○○、乙○○及丁○○4 人均陷於錯誤，
    均依詐騙集團成員指示操作自動櫃員機，戊○○將新臺幣（
    以下同）29,999元（起訴書誤載為20,999元）匯入被告庚○○上揭寶華銀行中壢分行帳戶，己○○將36,122元匯入被告
    庚○○上揭寶華銀行中壢分行帳戶、將35,000元存入被告庚○○上揭中國信託銀行中原分行帳戶，乙○○將15,000元存
    入被告庚○○上揭中國信託銀行中原分行帳戶、丁○○將18
    ,998 元 （起訴書誤載為8,998 元）匯入被告庚○○上揭合
    作金庫中原分行內，並旋遭提領。嗣戊○○、己○○、乙○○及丁○○察覺有異，經報警而循線查獲上情，因認被告庚○○涉有刑法第30條第1 項、第339 條第1 項之幫助詐欺取
    財罪嫌。
二、按被告未經審判證明有罪確定前，推定其為無罪；又犯罪事
    實應依證據認定之，無證據不得認定犯罪事實；又不能證明
    被告犯罪者，應諭知無罪之判決，刑事訴訟法第154 條第1
    項、第2 項及第301 條第1 項分別定有明文。又事實之認定
    ，應憑證據，如未能發現相當證據，或證據不足以證明，自
    不能以推測或擬制之方法，為裁判基礎（最高法院40年台上
    字第86號判例要旨參照）。另認定犯罪事實所憑之證據，雖
    不以直接證據為限，間接證據亦包括在內；然而無論直接或
    間接證據，其為訴訟上之證明，須於通常一般之人不致有所
    懷疑，而得確信其為真實之程度者，始得據為有罪之認定，
    倘其證明尚未達到此一程度，而有合理之懷疑存在時，即無
    從為有罪之認定，最高法院亦著有76年台上字第4986號判例
    可資參照。況刑事訴訟法第161 條第1 項亦規定，檢察官就
    被告犯罪事實，應負舉證責任，並指出證明之方法，是檢察
    官對於起訴之犯罪事實，應負提出證據及說服之實質舉證責
    任，倘其所提出之證據，不足為被告有罪之積極證明，或其
    指出證明之方法，無從說服法院以形成被告有罪之心證，基
    於無罪推定之原則，自應為被告無罪判決之諭知（最高法院
    92年台上字第128號判例要旨參照）。
三、證據能力方面：
    本案所引用之供述及非供述證據，經本院依法踐行調查證據
    程序，檢察官、被告均不爭執各該證據之證據能力，且亦查
    無依法應排除其證據能力之情形，是後述所引用證據之證據
    能力均無疑義，先予敘明。
四、本件公訴人認被告涉有前揭幫助詐欺取財犯行，無非係以：
    (一)被告之供述；(二)被害人戊○○、己○○、乙○○、丁○○
    於警詢中之指述；(三)自動櫃員機收據、被告帳戶歷史交易明
    細、尚旺人力資源有限公司離職證明書、台灣國際航電股份
    有限公司服務證明書、寶華銀行96年11月29日（96）寶華接
    壢乙字第215 號函、中國信託銀行96年12月24日中信銀集作
    字第96510670號函、合作金庫96年12月25日合金原存字第09
    60005868號函；(四)臺灣桃園地方法院檢察署公務電話記錄單
    等為其主要論據。惟訊據被告堅詞否認有何幫助詐欺取財犯
    行，辯稱：伊有開立寶華銀行中壢分行、中國信託銀行中原
    分行及合作金庫中原分行帳戶，然伊於96年9 月15日至南亞
    工專附近的網咖打電腦時遺失了。伊係將上開帳戶的存摺、
    金融卡、現金及手機放在包包內，整個包包遺失，伊當時係
    要帶上開帳戶去查詢帳戶內是否還有錢，因為伊上開3 張金
    融卡的密碼均不相同，所以將各個密碼寫在金融卡後面，上
    開帳戶遺失後，伊沒有報警，但有去寶華銀行掛失，也有打
    電話去中國信託銀行掛失，合作金庫部分則因為伊至寶華銀
    行掛失時，被帶至警局作筆錄，所以來不及去掛失等語。本
    院查：
（一）被告所開立之上開寶華銀行中壢分行、中國信託銀行中原
      分行及合作金庫中原分行帳戶，為詐欺集團使用供被害人
      戊○○、己○○、乙○○、丁○○匯入詐騙款項，且被害
      人戊○○、己○○、乙○○、丁○○匯入之款項旋遭提領
      一空之事實，已據證人即被害人戊○○、己○○、乙○○
      、丁○○於警詢時證述綦詳，並有證人戊○○、己○○、
      乙○○、丁○○提出之郵局ATM 收據、客戶交易明細表；
      寶華銀行中壢分行96年11月29日（96）寶華接壢乙字第21
      5 號函及函附開戶、存摺往來明細資料；中國信託銀行股
      份有限公司96年12月24日中信銀集作字第96510670號函及
      函附開戶、交易明細資料；合作金庫中原分行96年12月25
      日合金原存字第0960005868號函及函附開戶、交易明細資
      料附卷可憑（見臺灣桃園地方法院檢察署96年度偵字第24
      354 號卷第23、35、37-41 頁；臺灣桃園地方法院檢察署
      96年度偵字第28348 號卷第44-48 頁；臺灣桃園地方法院
      檢察署96年度偵字第29827 號卷第19、30-33 頁；臺灣桃
      園地方法院檢察署97年度偵字第1792號卷第10頁），堪認
      被告所開立之上開寶華銀行中壢分行、中國信託銀行中原
      分行及合作金庫中原分行帳戶確實供犯罪集團作為向被害
      人詐欺取財後，取得贓款所用之工具無訛。惟被告所開立
      之上開寶華銀行中壢分行、中國信託銀行中原分行及合作
      金庫中原分行帳戶固供犯罪集團作為向被害人詐欺取財後
      ，取得贓款所用之工具，然被告既否認曾交付上開寶華銀
      行中壢分行、中國信託銀行中原分行及合作金庫中原分行
      帳戶之存摺、金融卡、密碼予他人使用，且卷內並無其他
      事證足以認定被告曾有交付前揭帳戶予他人使用之行為，
      公訴人遽指被告將前揭帳戶存摺、金融卡及密碼，提供予
      真實姓名不詳之詐騙集團成員等情，已嫌無憑。
（二）又被告於96年10月1 日警詢時供稱：伊於96年10月1 日13
      時35分許至寶華銀行中壢分行辦理帳戶掛失時，突然有警
      察進入銀行告知伊所開立之寶華銀行中壢分行帳戶已列為
      警示戶，將伊帶至派出所。伊沒有將帳戶轉賣或交付他人
      使用，伊所開立之寶華銀行中壢分行帳戶之存簿、金融卡
      約在96年9 月20日遺失，沒有向警方報案，但有打電話掛
      失，因為伊不知道要向警方報案。伊開立該帳戶係用來薪
      資轉帳使用，但是開戶後沒有使用，因為伊都向公司領現
      金等語（見臺灣桃園地方法院檢察署96年度偵字第24354
      號卷第5 頁）；於同年11月3 日警詢時供陳：伊為了薪資
      轉帳而開立寶華銀行中壢分行、中國信託銀行中原分行帳
      戶，上開2 個帳戶的存摺及金融卡於96年10月15日在中壢
      市南亞技術學院附近的網咖內發現遺失，當時伊是放在手
      提包內一起遺失。伊有向中國信託銀行及寶華銀行掛失，
      沒有向警察單位報案。伊將金融卡的密碼寫在一張紙上，
      夾在金融卡套子內，伊沒有將帳戶的存摺及金融卡交給他
      人使用等情（參臺灣桃園地方法院檢察署96年度偵字第28
      348 號卷第5-7 頁）；於同年11月19日警詢時陳稱：伊有
      申辦合作金庫中原分行帳戶，申辦的用途是為了薪資轉帳
      ，伊於96年9 月15日在桃園縣中壢地球網咖打電玩，將皮
      包放在桌子底下忘記帶走，回頭去找時已經被人拿走，皮
      包內有現金數百元、合作金庫、寶華銀行存摺及提款卡等
      物，因為皮包內沒有重要東西，且帳戶內沒有金額，所以
      伊沒有報案，伊帶帳戶出門的原因是要試提看看有沒有錢
      可提領等情（見臺灣桃園地方法院檢察署96年度偵字第29
      827 號卷第5-7 頁）；於同年12月18日警詢時供稱：伊於
      96年9 月15日至中壢市南亞工專附近網咖打電動，離去時
      未將手提包拿走，當時中國信託銀行帳簿放在手提包內，
      伊有將提款卡密碼寫在帳簿內，因為帳戶內沒錢，所以沒
      有去掛失等語（參臺灣桃園地方法院檢察署97年度偵字第
      1792號卷第5 頁）；於97年1 月31日檢察事務官詢問時供
      稱：伊申辦寶華銀行中壢分行、合作金庫中壢分行、中國
      信託中原分行帳戶均係為了薪資轉帳使用，但是寶華銀行
      中壢分行的帳戶開立後，因為伊向仲介公司要求領現金，
      對方有同意，所以沒有使用帳戶。伊於96年9 月15日至中
      壢南亞工專地球網網咖打電動，將包包遺失在店內，所以
      帳戶資料都放在裡面，伊回去查找時，已經都不見了，當
      時一起遺失的還有手機、現金等物，因為伊常常換工作，
      有時想查公司有無將薪資轉入，順便刷存簿，伊也不知道
      何本簿子內有錢，所以才隨身攜帶。伊遺失帳戶後，有使
      用電話掛失中國信託銀行帳戶，寶華銀行部分則是打電話
      去時，因為不知道帳號，所以依客服人員指示至銀行辦理
      ，但合作金庫銀行的沒有辦理掛失，因為伊不知道該帳戶
      存簿一同遺失，伊心想帳戶內沒有剩多少餘額所以拖延至
      96年9 月18日才掛失。伊係於96年9 月15日，在中壢市○○路178 之2 號的地球網咖遺失帳戶，伊在警詢時忘記日
      期，事後問伊女友甲○○才知道，因為遺失時甲○○跟伊
      一起在同一家網咖打電動等情（參見臺灣桃園地方法院檢
      察署96年度偵字第24354 號卷第50-52 、58頁）；在本院
      訊問時供稱：伊於96年9 月15日至南亞工專附近的網咖打
      電腦時，遺失寶華銀行中壢分行、中國信託銀行中原分行
      及合作金庫中原分行帳戶，伊將上開帳戶的存摺、金融卡
      、現金及手機放在包包內，將包包放在網咖桌下，整個包
      包不見。伊攜帶上開3 個帳戶的存摺、金融卡係要查看帳
      戶內是否還有錢，伊將3 張金融卡的密碼各寫在金融卡後
      面，所以才會遭他人知道密碼。伊遺失帳戶時沒有報警，
      但有親自去寶華銀行掛失，也有打電話去中國信託銀行掛
      失，伊去寶華銀行掛失時，就被帶到警局，所以沒有去合
      作金庫掛失，伊沒有將帳戶交付或出售他人使用等語（見
      本院卷第23-25 頁）；於本院審理時供陳：伊所開立之寶
      華銀行中壢分行、中國信託銀行中原分行及合作金庫中原
      分行帳戶，於96年9 月15日至地球網網咖打電腦時遺失，
      此3 個帳戶係供不同公司薪資轉帳使用。伊當天係帶手機
      、3 個帳戶的存摺、金融卡、現金及包包出門，伊要去銀
      行刷存摺看該3 個帳戶內有沒有錢，帶著金融卡還可以領
      錢，因為伊時常換工作，不知道何本存摺內有錢。伊怕忘
      記密碼才將金融卡的密碼寫在金融卡上。當時伊太太甲○○有跟伊一起去打網咖，甲○○也知道伊要去看存摺內還
      有無錢，所以她知道包包不見的事，事後伊詢問伊母親丙○○帳戶遺失是否要掛失，伊母親說要，伊才去掛失。伊
      係上午與甲○○一起去網咖，後來離開網咖後到自動櫃員
      機準備下車去使用提款卡時，發現包包沒有拿，所以伊與
      甲○○一起回去網咖，伊至原來打電腦的位置查看，但沒
      有發現，伊也有去詢問櫃台，結果櫃台說不清楚，之後伊
      與甲○○就回家了。之後伊才問伊母親提款卡遺失是否要
      辦遺失，伊始打電話去辦理掛失等情（參見本院卷第31-4
      0 、52-59 頁）。由被告前開歷次供述可知，被告對於其
      開立寶華銀行中壢分行、中國信託銀行中原分行及合作金
      庫中原分行帳戶之目的、遺失之情節、遺失後掛失之情況
      ，前後均供述一致，且與證人甲○○於本院審理時結證稱
      ：伊曾經與被告一起去網咖，發生包包遺失之情形，當時
      手機、存摺都遺失了。當天是被告說要去領錢，才會將存
      摺帶出去，後來被告要去領錢時，說包包沒有拿到，回去
      網咖本來坐的機台找，也沒有找到，去問櫃台人員，櫃台
      人員也說沒有看到，至於被告有沒有帶提款卡伊不清楚，
      伊有與被告去寶華銀行辦掛失，其他的是被告打電話去掛
      失的等情（見本院卷第60-63 頁），及證人丙○○在本院
      審理時結證述：被告曾經問過伊提款卡、存摺掉了有沒有
      關係，伊叫被告趕快去報遺失，至於被告在何處遺失存摺
      、提款卡，伊不清楚等語（參本院卷第63-64 頁），亦互
      核相符，且本案被害人最早遭詐騙之時間為96年9 月17日
      ，而被告確實於96年9 月18日即向寶華銀行中壢分行辦理
      掛失，此有寶華銀行中壢分行96年11月29日（96）寶華接
      壢乙字第215 號函在卷為憑，可見被告稱其於96年9 月15
      日遺失帳戶後，並未馬上掛失，而係於遺失後詢問其母丙○○後始掛失等語，尚非無稽。再者，被告除開立上開3
      個金融帳戶外，另持有彰化銀行、臺灣銀行、新竹企銀等
      金融帳戶，已據被告自承在卷（見本院卷第35頁），則被
      告遺忘何金融帳戶內是否仍有餘額可供提領，而須查詢以
      資確認，實難謂悖情違理，雖依一般社會經驗，使用金融
      卡至金融機關設置之自動付款設備即可查詢帳戶餘額，並
      同時提領帳戶內款項，實無庸先以存摺登載查詢帳戶餘額
      ，再以金融卡提領之必要，然被告如欲以此種方式查詢帳
      戶餘額，亦無何不可，究難以此推論被告所述不可採信。
      另被告既有前揭多數金融機構帳戶，是衡諸常情，若非將
      上開金融機構之金融卡密碼均設為相同之數字，否則一般
      人顯難記憶多組長度至少為六位數字之密碼，而被告亦自
      陳其所設定之密碼並不相同，因此被告為免遺忘密碼，而
      將密碼記載在金融卡後面，固非良好之生活習慣，惟一般
      人貪求便利而忽視此類金融安全事項者，亦非鮮見，更難
      以此即謂被告所辯純屬虛構，俱不足憑採。況詐欺集團之
      成員一般而言固均注重其所利用詐騙帳戶之安全性，惟渠
      等偶爾行險僥倖，猜測失主未必能即時察覺金融卡遺失，
      或失主可能疏於即時掛失止付，而於短時間內使用該拾獲
      遺失金融卡之帳戶詐騙被害人匯款後，旋即提領一空之情
      形，亦有相當之可能性存在。綜觀前情，本院實難排除被
      告確實遺失其所開立之寶華銀行中壢分行、中國信託銀行
      中原分行及合作金庫中原分行帳戶之存摺、金融卡之有利
      於被告之合理情狀。
（三）另公訴意旨固謂被告關於申辦前揭帳戶之時間、用途、遺
      失時點及掛失時點矛盾衝突，且依臺灣桃園地方法院檢察
      署公務電話記錄單可知，被告並未在所供述之網路咖啡店
      內遺失前揭帳戶資料等情。惟按被告否認犯罪事實所持辯
      解縱使不能成立，除非有確實證據足以證明對於被告犯罪
      已無合理之懷疑外，不能遽為有罪之認定，刑事訴訟法規
      定被告有緘默權，被告基於「不自證己罪原則」，既無供
      述之義務，亦無真實陳述之義務，同時亦不負自證清白之
      責任，不能因被告未能提出證據資料證明其無罪，即認定
      其有罪。至法院審理刑事案件，檢察官之地位與民事原告
      地位相當，對於控訴被告犯罪事實之證明責任，自包括提
      出證據之責任與使審理事實之法院相信被告有犯罪事實之
      心證責任，必須使法院無合理之懷疑，始得認定被告有罪
      。本件被告於警詢、檢察事務官詢問、本院訊問及本院審
      理時，就開立寶華銀行中壢分行、中國信託銀行中原分行
      及合作金庫中原分行帳戶之目的、遺失之情節、遺失後掛
      失之情況，並未有何前後供述不一之情事，已如前述，至
      於被告所供關於遺失時間雖曾於警詢時出現數個不同之時
      間，然由被害人遭詐騙匯款、被告向寶華銀行中壢分行掛
      失之時點觀之，被告於警詢曾供述之96年9 月20日、96年
      10月15日等失竊帳戶時間，顯係誤記，其後被告亦已確認
      其失竊帳戶之時間應係96年9 月15日，而與卷內證據資料
      相符。又臺灣桃園地方法院檢察署檢察事務官固曾於97年
      3 月11日依被告所供述之遺失上開寶華銀行中壢分行、中
      國信託銀行中原分行及合作金庫中原分行帳戶之地點即地
      球網網路咖啡店，以電話詢問有無顧客遺失物品一事，經
      負責人古媚娟告以：「經詢問所有員工表示，96年9 月間
      至今均未曾接獲客人表示在店內遺失任何物品」等語，此
      有臺灣桃園地方法院檢察署公務電話記錄單1 紙在卷可憑
      ，惟前揭地球網網路咖啡店之設址、電話均係被告在偵查
      中所提供，如被告未在該店內遺失帳戶資料，衡情應不致
      敢任意提供資料供偵查機關調查，而使己身陷於更不利之
      處境，況僅憑上開公務電話記錄單不但無從得知地球網網
      路咖啡店負責人古媚娟究係以何種方式向其店內所有員工
      進行查證？自96年9 月起至97年3 月止，有無員工離職而
      無法向其查證？另除非該店對於顧客表示遺失物品時，均
      要求員工加以記錄，否則該店員工對於究竟是否曾有顧客
      表示在店內遺失物品一事，會否在時隔半年後仍記憶猶新
      ，而無記憶模糊或遺忘之情，均非無疑，是公訴人以前開
      公務電話記錄單即認被告並未在地球網網路咖啡店遺失帳
      戶資料，實嫌速斷，尚難遽為不利被告之認定。
五、綜上所述，本案被告對其開立之寶華銀行中壢分行、中國信
    託銀行中原分行及合作金庫中原分行帳戶之存摺、金融卡、
    密碼雖未能善盡保護管理之責，容有輕率、疏失之處，導致
    詐欺集團成員得以利用其上開帳戶分別對被害人戊○○、己○○、乙○○、丁○○實施詐欺取財犯行，致使被害人戊○○、己○○、乙○○、丁○○受騙損失金錢，惟本件既不能
    排除被告係遺失上開寶華銀行中壢分行、中國信託銀行中原
    分行及合作金庫中原分行帳戶存摺、金融卡之可能性，則其
    帳戶在客觀上雖確遭詐騙集團利用作為詐騙被害人匯款之人
    頭帳戶，然本件並無足夠之積極證據得以證明被告有提供上
    開帳戶供他人使用之行為，或在主觀上具有幫助詐欺之犯意
    ，自不能僅因其帳戶遭詐騙集團利用，即推測上開帳戶必係
    其刻意提供他人作為不法目的用途甚明。據此，本院依調查
    證據之結果，對於被告是否係基於幫助詐欺取財之犯意而提
    供上開寶華銀行中壢分行、中國信託銀行中原分行及合作金
    庫中原分行帳戶予他人使用，仍具有合理之懷疑，尚未達有
    罪之確信，復查無其他積極確切之證據足以證明被告確有如
    公訴意旨所指之幫助詐欺取財犯行，自不得遽為對被告不利
    之認定，揆諸前揭法條及判例意旨，被告之犯罪尚屬不能證
    明，依法自應諭知無罪之判決。
六、至臺灣桃園地方法院檢察署檢察官以97年度偵字第9814號移
    送併辦被告幫助詐欺取財部分，因本件業經諭知被告無罪，
    自與併辦部分不生審判不可分之關係，是本件起訴之效力即
    不及於該移送併辦部分，且該併辦部分既未據起訴，本院自
    不得併予審究，是本件應退由原檢察官另行依法處理，併此
    敘明。
據上論斷，應依刑事訴訟法第301條第1項，判決如主文。
本案經檢察官周芝君到庭執行職務。
中    華    民    國    98    年    3     月    11    日
                  刑事第十二庭  審判長法  官  魏于傑
                                      法  官  李文娟
                                      法  官  許雅婷
以上正本證明與原本無異。
如不服本判決，應於判決送達後10日內向本院提出上訴狀（應附
繕本），其未敘述上訴理由者，應於上訴期間屆滿後20日內補提
理由書狀於本院，上訴於臺灣高等法院。
                                      書記官  吳玉蘭
中    華    民    國    98    年    3     月    19    日


司法院資訊處製作；財團法人民間司法改革基金會備份。
